最高法院刑事判決　　　　　　　　　 111年度台上字第3408號
上　訴　人　臺灣高等檢察署臺南檢察分署檢察官蔡麗宜
被　　　告　曾煜勳（原名曾信翰）
上列上訴人因被告違反毒品危害防制條例案件，不服臺灣高等法
院臺南分院中華民國111年5月25日第二審判決（110 年度上訴字
第1240號，起訴案號：臺灣臺南地方檢察署109 年度偵字第5878
號），提起上訴，本院判決如下：
    主  文
原判決關於被訴於民國108年4月間某日販賣毒品無罪部分撤銷，
發回臺灣高等法院臺南分院。
其他上訴駁回。
    理  由
壹、撤銷發回（即被訴於民國108年4月間某日販賣毒品）部分：
一、本件原判決以不能證明被告曾煜勳有如起訴書犯罪事實欄所
    載，於108年4月間某日販賣第二級毒品甲基安非他命予陳正
    偉之犯行，因而撤銷第一審關於此部分科刑及沒收、追徵之
    判決，改判諭知被告無罪，固非無見。
二、惟查：
㈠、證據之取捨、證明力之判斷及事實之認定，雖屬事實審法院
    自由判斷之職權，但此項職權之行使，應受客觀存在之經驗
    法則、論理法則所支配，方為適法，此觀刑事訴訟法第 155
    條第1 項規定自明。又證人之陳述有部分前後不符，或相互
    間有所歧異時，究竟何者為可採，法院仍得本其自由心證予
    以斟酌，非謂一有不符或矛盾，即應認其全部均為不可採信
    ；尤其關於犯罪動機、手段、過程及結果等細節方面，證人
    所述有時難免有故意誇大渲染或刻意低調淡化，或因表達能
    力欠佳或日久記憶模糊而略有失真之情形；然其對於基本事
    實之陳述，若與真實性無礙時，則仍非不得採信。原判決以
    證人陳正偉對於其在108年4月28日向被告購買甲基安非他命
    部分，於警詢時所證述該次毒品交易之價金及給付方式，前
    後歧異，且於原審無法說明何以特地於翌日凌晨4 時30分僅
    提款新臺幣（下同）3萬5千元，而未提領該次毒品交易尾款
    之全數，甚至證述該筆3萬5千元款項係與被告間另外一筆毒
    品交易價金，而依陳正偉之證詞，其應係於108年4月28日將
    尾款轉帳至被告所指定張朱釵（即被告之母）帳戶，與卷內
    張朱釵帳戶之交易明細不符，其證詞存有瑕疵，因認不能憑
    陳正偉之證述，論被告以販賣第二級毒品罪。惟稽諸卷內陳
    正偉歷次證述之筆錄內容，陳正偉始終堅指其向被告購買甲
    基安非他命等情，其於偵查中及第一審均證稱：被告於 108
    年4 月28日晚間至陳正偉住處，以23萬元之價格，販賣甲基
    安非他命250 公克予陳正偉，陳正偉因金融機構每日提款及
    轉帳金額上限之因素，除陸續提領現金15萬5 千元及以身上
    現金5千元交付外，自其帳戶轉帳2萬元至黃郁婷之帳戶，再
    由黃郁婷領出由其交付被告，並自其帳戶轉帳5 萬元至被告
    所指定張朱釵之帳戶等情（見偵二卷第34至36頁、第一審卷
    一第394至418頁）。且依卷內陳正偉、張朱釵於中國信託商
    業銀行股份有限公司（下稱中國信託銀行）所申設之帳戶交
    易明細，以及黃郁婷於中華郵政股份有限公司（下稱郵局）
    所申設之帳戶交易明細（見警卷第50、132 頁，第一審卷一
    第461頁），亦顯示黃郁婷之郵局帳戶於108年4 月28日晚間
    ，由陳正偉前揭帳戶跨行轉入2萬元後，該筆2萬元於同日即
    經跨行提款領出，且陳正偉前揭帳戶於108年4月29日下午，
    轉帳5萬元至上開張朱釵帳戶等情。則陳正偉就被告於108年
    4 月28日晚間至其住處，以23萬元之價格販賣甲基安非他命
    250 公克等主要基本事實，陳述始終一致，且其所述毒品交
    易價金之給付方式，不僅與黃郁婷、王榮琪所證（詳如後述
    ），互核相符，且與上揭帳戶交易明細吻合。至陳正偉於10
    8年11月5日、109年1月31日警詢時固證述該次毒品交易之價
    格為20萬元或14至21萬元不等（見警卷第80、89頁），而有
    不一致之情形，惟其於109 年3月9日警詢時，經警提示張朱
    釵、陳正偉上揭帳戶交易明細資料供閱覽後，陳正偉即確認
    該次毒品交易價格為23萬元（見警卷第72至73頁），其後並
    於偵查中及法院審理時對該次毒品交易價格為相同之陳述。
    再陳正偉於原審對其於108年4月29日凌晨4時30分所提領3萬
    5 千元之用途，縱與其前之陳述有不一致之情形，然陳正偉
    於原審111年3月30日審理時作證，距其與被告交易毒品之時
    間（即108年4月28日），已相隔近三年，難免記憶模糊，何
    況其對於上述所提領3萬5千元之款項，究係該日與被告毒品
    交易之價金，抑或另外一筆毒品交易價金，亦證述不復記憶
    （見原審卷第256 頁），則陳正偉初始於警詢所證述其與被
    告該日毒品交易之價格，以及其於原審所證述上述提領款項
    之用途，是否係因無張朱釵等帳戶交易明細資料可循，抑或
    日久記憶模糊，致有記憶混淆之情形？能否以陳正偉所述此
    等細節上之輕微出入，而全盤否定其對於主要事實所為陳述
    之真實性？自有再加研酌之必要。原判決未詳加究明釐清，
    僅以其對本件事實相關細節所陳前後略有出入，即全予摒棄
    不採，遽為有利於被告之認定，依前述說明，其採證難謂適
    法。
㈡、證據雖已調查，但若仍有其他重要證據或疑點尚未調查釐清
    ，致事實未臻明瞭者，即與未經調查無異，如遽行判決，仍
    難謂無應於審判期日調查之證據而未予調查之違法。又販賣
    毒品犯罪，由於其行為之交易期間短暫、交易方法隱密，致
    查獲不易、蒐證困難，持有毒品者（包括施用、販賣及轉讓
    毒品者）對其毒品來源之指證常為審判上最重要之直接證據
    。惟持有毒品者供出來源，因而查獲者，依毒品危害防制條
    例第17條第1 項規定，應減輕或免除其刑，是持有毒品者所
    為毒品來源之供述，係有利於己之陳述，其憑信性於通常一
    般人已有所懷疑，縱自形式上觀察，並無瑕疵，為防範購毒
    者意圖邀上開減輕寬典而虛構事實，自仍須有足以確信為真
    實之補強證據，以擔保其陳述之憑信性，始得採為判斷之依
    據。至於所謂必要之補強證據，並不以證明販賣毒品犯罪構
    成要件之全部事實為必要，而須與持有者之指證具有相當之
    關聯性，經與持有者之指證綜合判斷，已達於通常一般人均
    不至有所懷疑，而得確信持有毒品者之指證為真實者，即足
    當之。卷查證人黃郁婷於偵查中證稱：108 年4、5月間陳正
    偉轉錢到我的郵局帳戶，我再去陳正偉住處附近超商，從我
    的帳戶領錢出來，在陳正偉住處將現金交給陳正偉，陳正偉
    就當面將錢交給被告等語（見偵二卷第37至39頁）；證人王
    榮琪於警詢、偵查中及第一審均證述：陳正偉有轉帳至黃郁
    婷帳戶，並請黃郁婷領錢交給他。我看到黃郁婷提款回來後
    就交給陳正偉，陳正偉有將此款項交給被告等語（見警卷第
    178至182頁、偵二卷第39頁、第一審卷一第422至438頁），
    苟屬無訛，縱認黃郁婷、王榮琪對黃郁婷所提領款項之用途
    並不知悉，似仍可擔保前揭陳正偉於偵查中及第一審所指證
    ：其於住處以23萬元價格向被告購買甲基安非他命，惟因金
    融機構每日提款及轉帳金額上限之因素，自其帳戶轉帳2 萬
    元至黃郁婷之帳戶，再由黃郁婷領出由其交付被告，以支付
    部分交易毒品價金一節之憑信性。又依卷附陳正偉於中國信
    託銀行所申設之帳戶交易明細，以及黃郁婷於郵局所申設之
    帳戶交易明細（見警卷第132 頁，第一審卷二第19頁），亦
    顯示黃郁婷之郵局帳戶於108年4月28日晚間，由陳正偉前揭
    帳戶跨行轉入2萬元後，該筆2萬元於同日經跨行提款領出，
    似非不能佐證黃郁婷、王榮琪之證詞，以及陳正偉上開指述
    為可信。至依卷內資料，黃郁婷、王榮琪於其等另案所涉販
    賣毒品罪嫌，縱曾主張被告為其等毒品來源（見第一審卷一
    第61頁，原審卷第123至125、147至148頁），惟依其等於本
    案所為上開證述內容，並非基於購毒者之地位指證被告為其
    等毒品來源，似得為適格之補強證據。則黃郁婷、王榮琪上
    揭證述內容，能否謂非適格之補強證據，且不足以擔保陳正
    偉指證被告前揭販賣毒品犯罪一節之憑信性，而不可作為其
    所為不利於被告指證之補強佐證？即有加以審究研求之餘地
    。乃原審以黃郁婷、王榮琪於本案之地位與購毒者相當，遽
    認其等證詞並非適格之補強證據，且未就陳正偉所為不利於
    被告之證述，與上開黃郁婷、王榮琪證詞及帳戶交易明細內
    容，互為勾稽印證，並深入加以調查釐清明白，逕為被告有
    利之認定，而就此部分為無罪之諭知，依上述說明，尚嫌速
    斷，難謂無應於審判期日調查之證據而未予調查之違法。
㈢、以上或為上訴意旨所指摘，或為本院得依職權調查之事項，
    而原判決上開違誤影響於此部分事實之認定及法律之適用，
    本院無從據以自行判決，應認原判決關於被告被訴於108年4
    月間某日販賣毒品無罪部分，有撤銷發回更審之原因。
貳、駁回上訴（即被訴於108年5月間某日販賣毒品）部分：
一、按刑事妥速審判法第9條第1項規定，除同法第8 條情形外，
    檢察官或自訴人對於第二審法院維持第一審所為無罪判決提
    起上訴之理由，必須以該判決所適用之法令牴觸憲法、違背
    司法院解釋或違背判例者為限。同條第2 項並明定刑事訴訟
    法第377條至第379條、第393條第1款規定，於前項案件之審
    理，不適用之。故同條第1 項所謂判決違背司法院解釋或判
    例，自不包括違背與刑事訴訟法第377條至第379 條及第393
    條第1 款有關之司法院解釋及判例在內。是檢察官或自訴人
    對於上開類型案件提起第三審上訴，自應在上訴理由內具體
    敘明原判決究竟如何具備刑事妥速審判法第9條第1項各款所
    列事由，此係檢察官或自訴人就上述類型案件提起第三審上
    訴之法定要件，如未具體敘明，自應認其上訴為違背法律上
    之程式，予以駁回。至於法院組織法於108 年1月4日經修正
    公布，並於同年7月4日施行，為因應大法庭制度之施行，刪
    除原第57條規定之判例選編及變更制度，另增訂第57條之 1
    ，該條第1、2項明文規定若該判例已無裁判全文可資查考者
    ，應停止適用；其餘未經停止適用之判例，其效力與未經選
    編為判例之本院裁判相同。亦即未經停止適用之判例，雖回
    歸裁判之本質，但其表示之法律見解，於本院未認有變更之
    必要而循大法庭相關程序變更前，其性質上仍為本院一致之
    見解。故刑事妥速審判法第9條第1項第3 款所稱之「判決違
    背判例」，應解釋為「判決違背原法定判例之法律見解」，
    俾符前開立法意旨。又第二審法院維持第一審所為無罪判決
    ，違背本院徵詢庭或提案庭依法院組織法所定大法庭相關程
    序徵詢一致或大法庭裁定之見解所為之判決，亦屬於刑事妥
    速審判法第9條第1項第3 款所定之判決違背判例，此為本院
    統一之見解。
二、本件第一審就公訴意旨所指被告於108年5月間某日販賣甲基
    安非他命予陳正偉，涉犯109年1月15日修正前毒品危害防制
    條例第4條第2項之販賣第二級毒品罪嫌部分，認為不能證明
    犯罪而為無罪之諭知，檢察官不服提起第二審上訴後，原審
    仍維持第一審關於上開部分無罪之判決，檢察官對原審前開
    維持第一審無罪判決部分提起第三審上訴，其提起上訴之理
    由，自應受刑事妥速審判法第9條特別規定之限制。
三、本件檢察官不服原審維持第一審關於上開部分無罪判決所提
    起第三審上訴之理由，引敘本院73年度台上字第5638號、74
    年度台覆字第10號、93年度台上字第5077號、101 年度台上
    字第1715號、106 年度台上字3607號等判決。惟查：本院73
    年度台上字第5638號、74年度台覆字第10號判決，固曾經選
    編為判例，然上開原法定2 則判例之法律見解，係在闡述補
    強證據所補強者，非以事實之全部為必要，須與被告之自白
    相互利用，而足使犯罪事實獲得確信等旨，為法院採證、認
    事職權行使所應遵循之相關證據法則，係屬判決是否不適用
    法則或適用不當問題，核屬刑事訴訟法第378 條相關之判例
    ，依刑事妥速審判法第9條第2項規定，檢察官自不得以原判
    決違背上述原法定判例作為適法之第三審上訴理由。至本院
    93年度台上字第5077號、101年度台上字第1715號、106年度
    台上字3607號等判決，既非原法定判例，亦非本院徵詢庭或
    提案庭依法院組織法所定大法庭相關程序徵詢一致或大法庭
    裁定之見解所為之判決，核與刑事妥速審判法第9條第1項第
    3 款所列事項不合。揆諸前開規定及說明，應認檢察官對於
    原判決關於上開無罪部分之上訴，為違背法律上程式，予以
    駁回。
據上論結，應依刑事訴訟法第395條前段、第397條、第401 條，
判決如主文。
中    華    民    國   111    年    8     月    18    日
                  刑事第三庭審判長法  官  徐  昌  錦  
                                  法  官  林  恆  吉  
                                  法  官  江  翠  萍  
                                  法  官  侯  廷  昌  
                                  法  官  林  海  祥  
本件正本證明與原本無異
                                  書記官
中    華    民    國   111    年    8     月    23    日